【裁判字號】    97,簡上,214
【裁判日期】    971128
【裁判案由】    損害賠償
【裁判全文】
臺灣臺中地方法院民事判決             97年度簡上字第214號
上訴人      丙○○
訴訟代理人  熊賢祺律師
複  代理人  薛任智律師
被  上訴人  堅信營造有限公司
法定代理人  乙○○
訴訟代理人  甲○○
上列當事人間請求損害賠償事件，上訴人對於民國97年7月8日本
院台中簡易庭97年度中簡字第2066號第一審判決提起上訴，本院
於民國97年11月7日言詞辯論終結，判決如下：
    主      文
上訴駁回。
第二審訴訟費用由上訴人負擔。
    事實及理由
壹、被上訴人起訴主張：
一、上訴人係被上訴人僱用之移動式起重機司機，於民國93年2
    月9日上午，為執行職務而駕駛起重機，沿宜蘭縣五結鄉○
    ○路3之3號前之支線道路由堤防往羅東方向行駛（即由北往
    南），於同日上午8時15分許，途經宜蘭縣五結鄉○○路3之
    3號前之交岔路口時，其行駛之支線道路係屬閃光紅燈號誌
    ，而前方幹線道路（即東往西方向）係屬閃光黃燈號誌，上
    訴人竟疏未暫停讓三吉路之幹線道車輛優先通行，即貿然駛
    出路口而欲左轉往五結方向行駛，適有訴外人林麗芬騎乘車
    牌號碼AK5-152號重型機車，沿三吉路由五結往二結方向（
    即東往西方向）行，亦疏未減速慢行，致在前揭交岔路口內
    ，撞及上訴人所駕駛而正駛出路口之前述起重吊車之前方吊
    鉤，造成林麗芬因而受有鼻骨骨折、上頷骨骨折、眼眶併篩
    骨骨折、腹部鈍傷併肝臟撕裂傷及內出血、頭部外傷併氣腦
    、多處顏面撕裂傷、腎臟挫傷及多處牙齒斷裂等傷害，嗣經
    林麗芬向臺灣宜蘭地方法院對兩造提起訴訟，請求兩造連帶
    賠償其所受損害，該法院94年度訴字第35號民事判決命兩造
    應連帶給付林麗芬新臺幣（下同）997,417元，被上訴人就
    該判決提起上訴後，與林麗芬於95年6月1日在臺灣高等法院
    開庭時達成訴訟上和解，並依和解筆錄內容，賠償林麗芬50
    萬元，林麗芬則對被上訴人撤回起訴。被上訴人於上述事故
    發生時為被上訴人之受僱人，因執行職務疏忽而肇事，致林
    麗芬受傷，被上訴人因而必須賠償林麗芬所受損害，則依民
    法第188條第3項規定，被上訴人得向為侵權行為之上訴人求
    償，為此提起本件訴訟，並聲明：上訴人應給付被上訴人50
    萬元，及自95年7月30日起至清償日止，按週年利率5%計算
    之利息。
二、上訴後補稱：
    兩造未以特約排除民法第188條第3項規定之適用，被上訴人
    自得向上訴人求償被上訴人已賠償林麗芬之50萬元。否認本
    件有民法第218條之適用。被上訴人同意讓上訴人分3年給付
    ，每月給付12,000元，一期未付視同全部到齊等語。
貳、上訴人則以：
    上訴人於林麗芬起訴請求兩造連帶賠償損害之訴訟第二審審
    理中，亦與林麗芬達成和解，並賠償林麗芬20萬元。而被上
    訴人並未就肇事車輛投保，依交通部公路總局核准之動力機
    械行駛臨時通行證注意事項第8點規定：「如發生意外事故
    ，由機械所有人自行負責」，該注意事項應屬兩造僱傭關係
    存在期間之工作內容，構成僱傭契約之一部，對兩造均有拘
    束力。依上述注意事項規定，前開事故發生後，肇事賠償責
    任應就機械所有人及駕駛者分別論處，不適用民法第188 條
    第1、3項規定，是兩造因與林麗芬分別達成和解而各自賠付
    之50萬元與20萬元，乃兩造就上開事故各自應負擔之賠償責
    任，被上訴人不得再援引民法第188條第3項規定，請求上訴
    人賠償其已給付林麗芬之50萬元。
二、上訴後補稱：
（一）上訴人於95年6月29日以20萬元與林麗芬達成和解，和解
      書上載明「被上訴人（此指林麗芬）其餘請求拋棄」，本
      件損害賠償之數額應以上訴人與林麗芬所成立之和解條件
      為準。故上訴人與被上訴人之間的連帶責任，應僅就95年
      6月29日林麗芬與上訴人成立之和解筆錄上所載20萬元為
      限。上訴人嗣後已依其和解條件給付林麗芬20萬元，林麗
      芬所受之損害應認已由上訴人填補，且林麗芬對上訴人依
      和解書上所載拋棄其他請求權，則被上訴人之連帶債務人
      地位亦應失其附麗而解消。台灣高等法院暨所屬法院（77
      ）廳民一字第1199號法律座談會法律問題研究、彰化地方
      法院96年度簡上字第120號裁判要旨、最高法院73年度台
      上字第2966號判決，按前揭參考資料內容均有「被害人與
      受僱人成立訴訟外和解時，對超過部分之損害賠償請求權
      已拋棄其效力亦應及於僱用人」之意旨，故上訴人於原審
      時，已依和解條件給付林麗芬20萬元，對上訴人拋棄其他
      請求權之效力及於被上訴人，即被上訴人免除賠償責任。
（二）被上訴人與林麗芬於95年6月1日和解，乃被上訴人未經上
      訴人同意，自行與林麗芬以50萬元達成之和解，被上訴人
      誤以其有給付義務而自行給付林麗芬50萬元，該項給付係
      被上訴人個人行為，與上訴人無關。被上訴人50萬元之給
      付，乃無法律上原因，被上訴人應以民法第179條第1項後
      段向林麗芬請求。原審判決被上訴人給付之50萬元係代上
      訴人賠償，並認被上訴人得依民法第188條第3項請求上訴
      人返還，原審之認定有誤。然若仍維持原審見解認上訴人
      必須賠償被上訴人50萬元之給付，因上訴人月收入僅2萬
      多元，另有年邁的父母親，父親尚須就醫，母親於資源回
      收場工作，收入有限，育有一女正就讀國一，無謀生能力
      ，又每個月的房屋租金為8千元。考量上訴人之經濟能力
      與家庭狀況等，以及先前上訴人以每月攤還1萬元方式賠
      償訴外人林麗芬，故請求依民法第218條酌減50萬元數額
      等語，資為抗辯。
、本件原審對於被上訴人之請求，判決上訴人應給付被上訴人
    50萬元，及自97年3月21日起至清償日止，按週年利率百分
    之五計算之利息，並依職權宣告假執行，駁回被上訴人其餘
    之訴。被上訴人就其敗訴部分未聲明不服，該部分已告確定
    ；上訴人就其敗訴部分聲明不服，求為廢棄原判決，並駁回
    被上訴人在第一審之訴；被上訴人則求為判決駁回上訴。
肆、本件經兩造整理並協議簡化爭點如下：
一、兩造不爭執之事項（本院逕採為判決之基礎，毋庸證明）：
（一）上訴人係被上訴人僱用之移動式起重機司機，於93年2月9
      日上午，為執行職務而駕駛起重機，沿宜蘭縣五結鄉○○
      路3之3號前之支線道路由堤防往羅東方向行駛（即由北往
      南），於同日上午8時15分許，途經宜蘭縣五結鄉○○路3
      之3號前之交岔路口時，其行駛之支線道路係屬閃光紅燈
      號誌，而前方幹線道路（即東往西方向）係屬閃光黃燈號
      誌，上訴人疏未暫停讓三吉路之幹線道車輛優先通行，即
      貿然駛出路口而欲左轉往五結方向行駛，適有訴外人林麗
      芬騎乘車牌號碼AK5-152號重型機車，沿三吉路由五結往
      二結方向（即東往西方向）行，亦疏未減速慢行，致在前
      揭交岔路口內，撞及上訴人所駕駛而正駛出路口之前述起
      重吊車之前方吊鉤，造成林麗芬因而受有鼻骨骨折、上頷
      骨骨折、眼眶併篩骨骨折、腹部鈍傷併肝臟撕裂傷及內出
      血、頭部外傷併氣腦、多處顏面撕裂傷、腎臟挫傷及多處
      牙齒斷裂等傷害。
（二）嗣林麗芬向臺灣宜蘭地方法院對兩造提起訴訟，請求兩造
      連帶賠償其所受損害，經該院94年度訴字第35號民事判決
      命兩造應連帶給付林麗芬99萬7417元。被上訴人就該判決
      提起上訴後，與林麗芬於95年6月1日在臺灣高等法院開庭
      時達成訴訟上和解，並依和解筆錄（詳如原審卷第25、26
      頁）內容，賠償林麗芬50萬元，林麗芬則對被上訴人撤回
      起訴。其後上訴人與林麗芬亦於95年6月29日在該案成立
      訴訟上和解，並依和解筆錄（詳如原審卷第34頁正反面）
      內容，由上訴人賠償林麗芬20萬元。
二、兩造爭執之事項（本院判斷）：
（一）上訴人主張其已於95年6月29日以20萬元與林麗芬成立和
      解，約定林麗芬其餘請求拋棄，上訴人並已給付林麗芬20
      萬元，本件損害賠償之數額應以上訴人與林麗芬所成立之
      和解條件為準，被上訴人自行給付林麗芬50萬元，係被上
      訴人個人行為，與上訴人無關，被上訴人不得再依民法第
      188條第3項之規定向上訴人求償，有無理由？
 （二）如被上訴人得向上訴人求償，上訴人請求法院依民法第2
       18條之規定酌減賠償金額並分期付款，有無理由？
伍、本院之判斷
一、按受僱人因執行職務，不法侵害他人之權利者，由僱用人與
    行為人連帶負損害賠償責任，民法第188條第1項前段定有明
    文。查上訴人係被上訴人僱用之移動式起重機司機，於93年
    2月9日上午，為執行職務而駕駛起重機，沿宜蘭縣五結鄉○
    ○路3之3號前之支線道路由堤防往羅東方向行駛（即由北往
    南），於同日上午8時15分許，途經宜蘭縣五結鄉○○路3之
    3號前之交岔路口時，其行駛之支線道路係屬閃光紅燈號誌
    ，而前方幹線道路（即東往西方向）係屬閃光黃燈號誌，上
    訴人疏未暫停讓三吉路之幹線道車輛優先通行，即貿然駛出
    路口而欲左轉往五結方向行駛，適林麗芬騎乘車牌號碼AK5-
    152號重型機車，沿三吉路由五結往二結方向（即東往西方
    向）行，亦疏未減速慢行，致在前揭交岔路口內，撞及上訴
    人所駕駛而正駛出路口之前述起重吊車之前方吊鉤，造成林
    麗芬因而受有鼻骨骨折、上頷骨骨折、眼眶併篩骨骨折、腹
    部鈍傷併肝臟撕裂傷及內出血、頭部外傷併氣腦、多處顏面
    撕裂傷、腎臟挫傷及多處牙齒斷裂等傷害。嗣林麗芬向臺灣
    宜蘭地方法院對兩造提起訴訟，請求兩造連帶賠償其所受損
    害，經該院94年度訴字第35號民事判決命兩造應連帶給付林
    麗芬997,417元，此為兩造不爭執之事實。而臺灣宜蘭地方
    法院94年度訴字第35號民事判決係依民法第188條第1項前段
    之規定，認定上訴人為被上訴人之受僱人，兩造應連帶賠償
    林麗芬，亦有該案判決在卷可憑（見原審卷20至24頁）。嗣
    被上訴人就該判決提起上訴後，與林麗芬於95年6月1日在臺
    灣高等法院開庭時達成訴訟上和解，並依和解筆錄（詳如原
    審卷第25、26頁）內容，賠償林麗芬50萬元，林麗芬則對被
    上訴人撤回起訴。其後上訴人與林麗芬亦於95年6月29日在
    該案成立訴訟上和解，並依和解筆錄（詳如原審卷第34頁正
    反面）內容，由上訴人賠償林麗芬20萬元，亦為兩造不爭執
    之事實。
二、按連帶債務之債權人，得對於債務人中之一人或數人或其全
    體，同時或先後請求全部或一部之給付。連帶債務未全部履
    行前，全體債務人仍負連帶責任。又債權人向連帶債務人中
    之一人免除債務，而無消滅全部債務之意思表示者，除該債
    務人應分擔之部分外，他債務人仍不免其責任，民法第273
    條及第276條第1項分別定有明文。經查：
（一）按和解，係當事人約定互相讓步，以約止爭執或防止爭執
      發生之契約，和解內容如包含債務之免除時，自有上開民
      法第276條第1項規定之適用（最高法院94年度台上字第61
      4號判決參照）。換言之，倘債權人與連帶債務人中之一
      人和解時，並無消滅全部債務之意思表示，揆諸上開法條
      之規定，除參與該和解之連帶債務人應分擔之部分外，未
      參與該和解之其他連帶債務人仍不免其責任。然若他債務
      人無應分擔之部分（例如民法第188條之僱用人），而債
      權人向有分擔部分之債務人（如受僱人）免除部分債務時
      ，他債務人就該免除部分即因而免其責任，否則他債務人
      （僱用人）於為全部之清償後，依民法第188條第3項規定
      ，尚得向有負擔部分之債務人（受僱人）行使求償權，則
      債權人向該有負擔部分之債務人（受僱人）免除部分債務
      ，將毫無意義（最高法院73年度台上字第2966號判決參照
      ）。按僱用人賠償損害時，對於為侵權行為之受僱人，有
      求償權，民法第188條第3項定有明文。依此規定，受僱人
      與僱用人所負連帶損害賠償債務，僱用人依民法第188條
      第3項規定，於賠償損害時，對於侵權行為之受僱人，既
      有求償權，則僱用人與受僱人所負之連帶債務無應分擔部
      分可言。查被上訴人就前開臺灣宜蘭地方法院判決提起上
      訴後，與林麗芬於95年6月1日在臺灣高等法院開庭時達成
      訴訟上和解，和解內容為被上訴人願給付林麗芬50萬元，
      林麗芬拋棄其餘請求，被上訴人並依和解筆錄內容，賠償
      林麗芬50萬元，此為兩造所不爭執，並有和解筆錄及被上
      訴人簽發予林麗芬之支票影本在卷可憑（詳如原審卷第25
      至27頁）。雖上訴人其後與林麗芬亦於95年6月29日在該
      案成立訴訟上和解，並依和解筆錄（詳如原審卷第34頁正
      反面）內容，由上訴人賠償林麗芬20萬元。惟被上訴人與
      林麗芬和解之時間早於上訴人，且兩造依民法第188條第1
      項之規定應對林麗芬負連帶賠償責任，並因被上訴人依同
      法條第3項之規定對上訴人有終局之求償權，故認兩造無
      應分擔之部分，上訴人主張「被害人與受僱人成立訴訟上
      和解時，對超過部分之損害賠償請求權已拋棄其效力亦應
      及於僱用人」，則依同一法理，「被害人與僱用人成立訴
      訟上和解時，對超過部分之損害賠償請求權已拋棄其效力
      亦應及於受僱人」，是被上訴人與林麗芬以50萬元和解，
      林麗芬對超過部分之損害賠償請求權已對被上訴人拋棄，
      且其效力及於上訴人，則林麗芬已不得再向上訴人求償，
      上訴人再與林麗芬和解，並不影響被上訴人之法定求償權
      。
（二）被上訴人既係因上訴人受其僱用期間，於執行職務時不法
      侵害林麗芬致傷之行為，與林麗芬成立和解並賠償50萬元
      ，則被上訴人向上訴人求償該50萬元，自合於前揭民法第
      188條第3項之規定。上訴人於原審雖抗辯：被上訴人未就
      肇事車輛投保，依交通部公路總局核准之動力機械行駛臨
      時通行證注意事項第8點約定：「如發生意外事故，由機
      械所有人自行負責」，該注意事項應屬兩造僱傭關係存在
      期間之工作內容，構成僱傭契約之一部，而對兩造均有拘
      束力。依該臨時通行證所載上述注意事項規定，前開事故
      發生後，兩造應分別對被害人負賠償責任，而不適用民法
      第188條第1、3項規定，是被上訴人賠償林麗芬之50萬元
      ，乃其就上開事故應負擔之賠償責任，被上訴人不得再向
      伊求償等語，並提出動力機械行駛臨時通行證1份為證。
      惟被上訴人否認上訴人上述主張，且觀諸上開臨時通行證
      內各欄位記載內容可知，該臨時通行證乃交通部公路總局
      所核發、准許上訴人自97年3月5日起至同年9月5日止，駕
      駛訴外人日安吊車有限公司所有之吊車，行駛該通行證所
      載「限行路線」之證件，故其上所列注意事項，顯非經兩
      造磋商而議定之僱傭契約內容，亦非被上訴人制定之工作
      規則，上訴人所辯上開臨時通行證所載注意事項，應構成
      兩造僱傭契約內容之一部分，自非可採。又兩造在僱傭關
      係存續期間，對於上訴人因執行職務而發生事故時，被上
      訴人在賠償被害人後，得否向受僱人求償及兩造間之賠償
      責任應如何分擔，並無特別約定，業為兩造於原審所自承
      （見原審卷第60、71頁）；且兩造在林麗芬訴請其等連帶
      賠償損害之前開民事訴訟中，係分別與林麗芬達成和解，
      未曾就其間之賠償責任應如何分擔達成任何協議等情，復
      經原審依職權調取臺灣高等法院95年度上易字第147號侵
      權行為損害賠償案卷查明無誤，並有和解筆錄影本在卷可
      憑。是兩造就被上訴人因上訴人在執行職務過程所肇致之
      事故，賠償被害人林麗芬所受損害後，得否向上訴人求償
      一事，既未以特約排除民法第188條第3項規定之適用，則
      被上訴人向上訴人求償其已賠償林麗芬之50萬元，於法並
      無不合。
三、按損害非因故意或重大過失所致者，如其賠償致賠償義務人
    之生計有重大影響時，法院得減輕其賠償金額，民法第218
    條定有明文。查本件兩造於上訴人駕駛起重機撞傷林麗芬時
    係有僱傭關係，被上訴人係於賠償被害人林麗芬所受之損害
    後，依民法第188條第3項之規定向上訴人求償，換言之，兩
    造之間並非被害人與加害人間之損害賠償關係，自無前揭民
    法第218條規定減輕賠償金額之適用。況上訴人駕駛起重機
    撞傷林麗芬之肇事原因，係其行駛於支線道路至設有閃光紅
    燈號誌之路口時，未依規定暫停讓行駛於幹線道之林麗芬車
    輛先行，其於事故之發生有重大過失，自不能依前揭規定請
    求減輕賠償金額。是上訴人請求依民法第218條酌減50萬元
    數額並分期付款，亦無理由。
四、綜上所述，被上訴人依民法第188條第3項規定，請求上訴人
    給付其已賠償訴外人林麗芬之50萬元，係屬有據，應予准許
    。原審為上訴人敗訴判決，並依職權宣告假執行，核無不合
    。上訴意旨指摘原判決不當，聲明廢棄改判，為無理由，應
    予駁回。
陸、結論：本件上訴為無理由，依民事訴訟法第436條之1第3項
    、第449條第1項、第78條，判決如主文。
中    華    民    國    97    年    11    月    28    日
                  民事第三庭  審判長法  官  林洲富
                                    法  官  曹宗鼎
                                    法  官  黃渙文
正本證明與原本無異。
不得上訴。
中    華    民    國    97    年    11    月    28    日
                                    書記官  陳淑華


司法院資訊處製作；財團法人民間司法改革基金會備份。
